臺灣高等法院高雄分院刑事判決　　　　100年度上易字第200號
上　訴　人
即　被　告　溫寶英
上列上訴人因偽造文書案件，不服臺灣高雄地方法院99年度易字
第946 號中華民國99年12月6 日第一審判決（起訴案號：臺灣高
雄地方法院檢察署98年度偵字第35036 號），提起上訴，本院判
決如下：
     主  文
上訴駁回。
     事  實
一、宋長祥（於民國99年8 月13日死亡，業經原審法院諭知公訴
    不受理確定在案）為宋韋辰（原名宋滿祥、宋昌錦）之胞兄
    。宋長祥與宋韋辰及宋福祥曾於92年9 月29日及97年3 月17
    日，就其等之父親宋永榮之遺產簽訂分割協議書，約定宋長
    祥應將宋永榮登記於其名下，坐落在高雄縣美濃鎮○○段12
    3 地號、面積2185.99 平方公尺、權利範圍4 分之1 之土地
    （下稱「系爭土地」），移轉各16分之1 之應有部分予宋韋
    辰及宋福祥（下稱「上開分割協議」）。後因宋長祥拒不履
    行上開分割協議之約定，宋韋辰乃於97年7 月31日向臺灣高
    雄地方法院民事庭提起履行協議之訴訟，並經臺灣高雄地方
    法院於97年12月16日以97年度旗簡字第218 號判決宋長祥敗
    訴確定在案。詎宋長祥為逃避宋韋辰之請求履行，竟與溫寶
    英共同基於使公務員登載不實之偽造文書犯意聯絡，明知宋
    長祥並未向溫寶英借貸新臺幣（下同）120 萬元，仍於97年
    10月16日為通謀虛偽意思表示（起訴書誤載為97年10月21日
    ），持設定最高限額抵押權之證明文件，前往高雄縣美濃地
    政事務所辦理系爭土地之最高限額抵押權設定事宜，使不知
    情之地政機關公務員於97年10月21日登載上開不實事項於職
    務上所掌管之土地登記公文書，致生損害於地政機關管理不
    動產登記資料之正確性及宋韋辰之權益。嗣經宋韋辰察覺有
    異，而悉上情。
二、案經宋韋辰訴請臺灣高雄地方法院檢察署檢察官偵查起訴。
    理  由
壹、證據能力部分：
一、被告以外之人於審判外之陳述，雖不符前4 條之規定，而經
    當事人於審判程序同意作為證據，法院審酌該言詞陳述或書
    面陳述作成時之情況，認為適當者，亦得作為證據，刑事訴
    訟法第159 條之5 第1 項定有明文。本案被告溫寶英及檢察
    官均對本判決後開引用具有傳聞證據性質之證據資料，同意
    作為本案證據使用，本院審酌各該證據作成之情況，並無不
    法取供等非任意性情況，認為適當，爰依上開規定作為證據
    。
二、另其他證據部分，本院於審判期日，依各該證據不同之性質
    ，以提示或告以要旨等法定調查方法逐一調查，並使當事人
    表示意見，本院亦查無法定證據取得禁止或證據使用禁止之
    情形，故認所引用各項證據資料，均具證據之適格。
貳、實體部分：
一、訊據被告溫寶英否認有使公務員登載不實之犯行，辯稱：設
    定本件最高限額抵押權時，宋長祥向我借款120 萬元，所以
    才在系爭土地設定最高限額抵押權登記，本件設定並非不實
    在云云。然查：
（一) 宋韋辰依上開分割協議於97年7 月31日向臺灣高雄地方法
      院提起訴訟，並經該院於97年12月16日以97年度旗簡字第
      218 號判決宋長祥敗訴確定，又被告溫寶英與宋長祥於97
      年10月16日將宋長祥所有之系爭土地設定以宋長祥為債務
      人、被告溫寶英為債權人，最高限額120 萬元之抵押權，
      地政機關人員於97年10月21日將前開情事登載於土地登記
      簿上一節，有97年度旗簡字第218 號民事判決、確定證明
      書、抵押權設定登記申請書及土地登記第二類謄本在卷足
      稽（見臺灣高雄地方法院98年度訴字第917 號民事卷宗影
      卷【下稱民事一審卷】第9 至12、38至42頁），且為被告
      溫寶英肯認無訛，此部分事實至屬明確。
（二）被告溫寶英固以前詞置辯，惟被告溫寶英就本案借款之過
      程，最初於臺灣高雄地方法院98年度訴字第917 號民事事
      件（下稱民事一審事件）具狀陳稱：「被告宋長祥係於88
      年6 月5 日、89年3 月2 日、90年6 月10日、93年4 月10
      日、94年10月5 日分別借款10萬元、30萬元、30萬元、20
      萬元、30萬元，共計120 萬元，並分別書立上開金額之借
      據5 紙及簽發同額之5 張本票予其收受」（見民事一審卷
      第47頁）；嗣於民事一審事件準備程序中改稱：「宋長祥
      係自85年間陸續向其借款，每次借款3 至5 萬元不等，共
      計120 萬元，因宋長祥之前並沒有簽發本票，後因借款越
      來越多，乃自88年6 月間起要求宋長祥簽發本票5 紙予其
      收執」等語（見民事一審卷第62頁以下筆錄）。另於該案
      上訴後，於本院98年度上易字第251 號民事事件（下稱民
      事二審事件）庭訊時稱：「被告宋長祥借款之時間為88年
      間」等語（見民事二審卷第34頁）。故被告溫寶英所述之
      借款時間、借款之次數及數額前後不相一致，其所述是否
      可信，已非無疑；再就本件借款當時有無簽發借據一節，
      被告溫寶英於民事二審事件98年10月22日準備程序時稱：
      ：「我們之間借款沒有收據」等語（見民事二審卷宗第34
      頁），嗣於原審99年7 月19日審理時改稱：「有借據，宋
      長祥還錢給我後，我將借據交給證人林文連」等語（見原
      審卷第57頁）；又就如何還款一節，被告溫寶英於民事二
      審事件98年10月22日準備程序時稱：「宋長祥總共欠我13
      0 多萬元，最近還我100 多萬元，尚欠14萬多元，宋長祥
      是給付現金給我」等語（見民事二審卷宗第34、35頁），
      後於原審99年11月15日審理時改稱：「民事二審事件98年
      10月22日準備程序開庭時，宋長祥已經賣了土地，但還沒
      有匯錢給我」等語（見原審卷第139 頁），是被告溫寶英
      就被告宋長祥於98年10月22日前是否還款100 多萬元一節
      ，前後陳述亦不一致；再者，被告溫寶英於99年8 月16日
      刑事答辯狀稱：「宋長祥於98年11月16日以轉帳存入方式
      ，將25萬元存入被告溫寶英所設立合作金庫商業銀行美濃
      分行（下稱合作金庫美濃分行）帳號0000-000-000000 號
      帳戶，另以現金存入方式，將86萬1000元存入被告溫寶英
      上開帳戶」等語（見原審卷第84頁），然原審法院就上開
      25萬元係由何人轉帳存入一節函詢合作金庫美濃分行，該
      行於99年8 月26日以合金美字第0990002935號函並檢附上
      開25萬元傳票明細回覆本院，依傳票明細所載上開款項係
      被告溫寶英自行轉帳存入並非被告宋長祥，有該函及傳票
      明細在卷足稽（見原審卷第102 、103 頁）；再觀諸被告
      溫寶英所提上開兩筆款項存入時間係於98年11月16日，亦
      與其於民事二審事件98年10月22日準備程序稱：「宋長祥
      已於98年10月22日前還款100 多萬元」一節（見本院民事
      98上易字第251 號卷第34頁）不符；另被告溫寶英就被告
      宋長祥係以現金或轉帳還款一節，於上開民事二審事件稱
      ：「宋長祥是給付1 百多萬元的現金給我」（見本院98上
      易字第251 號卷第35頁），然於上開答辯狀卻稱：「被告
      宋長祥將25萬元以轉帳存入方式還款」，所陳前後亦不相
      符；再就本件借款利息如何計算一節，被告溫寶英於原審
      99年7 月19日審理時供稱：「月息1 分」等語（見原審卷
      第54頁），惟本件抵押權設定登記申請書所記載利息卻為
      年息百分之5 （見民事一審卷宗第42頁），被告溫寶英所
      陳利息之計算與上開申請書所載內容亦不相符，是被告溫
      寶英就本件借款、還款過程及利息約定，所陳前後歧異，
      且與卷附上開資料不符甚明；復被告溫寶英於原審審理時
      供稱：「我有在作放款業務」等語（見原審卷第54頁），
      則其既有從事放款業務，理應就貸放款項資金往來情形詳
      加記錄，然其於偵查中卻稱：「沒有記帳資料可提出」等
      語（見偵查卷第36頁），且被告溫寶英於97年10月16日申
      請本件最高限額抵押權設定前，寧捨書面憑據及留存紀錄
      之銀行帳戶不用，反擇以現金交付，且未留借據等書面憑
      證，益顯其等間借貸之疑竇及不合常情。是被告溫寶英辯
      稱：於本件設定最高限額抵押權時，其與宋長祥間有120
      萬元借貸關係云云，顯係卸責之詞，不足採信。
（三）又查宋長祥、被告溫寶英於97年10月16日申請本件最高限
      額抵押權登記，係被害人宋韋辰於97年7 月31日向臺灣高
      雄地方法院民事庭提起97年度旗簡字第218 號訴訟後約2
      個多月，二者之時間相近，參酌宋長祥拒不履行上開分割
      協議，及緊接於宋韋辰起訴請求履行上開分割協議後即設
      定本件抵押權，及上開（二）與常情有違之異常情形等情
      狀，堪認宋長祥、被告溫寶英應確實係為妨害告訴人宋韋
      辰之所有權，而為本件抵押權設定之通謀虛偽意思表示。
（四）證人宋長祥於原審99年7 月19日審理時，雖證稱：「自85
      年開始向被告溫寶英借錢，共借款200 多萬元，利息1 分
      計算，賣土地及向農會貸款來還款，尚未完全清償，借款
      當天有開本票給被告溫寶英」等語（見原審卷第60、61、
      63頁），惟證人宋長祥就本件借款金額之數額、是否清償
      完畢及借款當天有無開本票擔保之證述，與被告溫寶英所
      供稱借款金額為130 多萬元、借款已清償完畢及借款當天
      並未開本票等節並不相符；再者，宋長祥向高雄縣美濃鎮
      農會貸款之時間為98年6 月26日，有高雄縣美濃鎮農會陳
      報狀附卷足稽（見原審卷第105 頁），上開貸款時間與被
      告溫寶英所稱宋長祥98年11月18日之還款時間相隔4 個多
      月，是宋長祥證述：上開貸款係為用來清償本件債務之用
      云云，亦啟人疑竇；再參以臺灣高雄地方法院98年度訴字
      第917 號民事判決認定被告2 人上開債權不存在，被告2
      人就上開判決上訴後，嗣於98年10月22日撤回上訴確定等
      情，有該民事判決及確定證明書在卷足稽（見民事二審卷
      第21至23、42頁），而依被告溫寶英於偵查中所提宋長祥
      民事調解聲請狀更記載「兩造自感理虧，在98年10月22日
      撤回上訴」等語（見偵卷第76頁），益徵被告於本院審理
      時辯稱：是宋長祥已經償債務後，才撤回上訴云云，及證
      人宋長祥於原審中證稱：有向被告溫寶英借款云云，均屬
      迴護共犯、同時卸免己身罪責之詞，委難採信。
（五）另證人溫鳳英於原審審理時雖證稱：「宋長祥有向被告溫
      寶英借款，利息1 分，月初收利息，我都在場」等語（見
      原審卷第67頁），惟宋長祥於民事一審事件98年7 月21日
      言詞辯論時稱：「我每個月的15日到20日及月底，都有給
      他利息，每個月給兩次」等語（見民事一審卷第89頁），
      證人宋長祥與證人溫鳳英就收取利息日期及次數均不相符
      ，是證人溫鳳英上開證述，應係事後迴護之詞，難予憑信
      。又證人陳貴芳、劉達賢於原審審理時證述其就被告2 人
      金錢往來情形並未親眼目睹，是聽溫鳳英或溫寶英所述等
      語（見原審卷第33、37頁），故證人陳貴芳、劉達賢前開
      所述，亦難作為有利被告溫寶英之認定。是證人溫鳳英、
      陳貴芳、劉達賢之證述內容，均不足以動搖本院基於前開
      積極證據所認定之事實。另民事一審卷所附宋長祥存摺明
      細雖有被告溫寶英於98年3 月17日、同年月20日存入8 萬
      元、2 萬元之紀錄（見民事一審卷第60頁），然上開款項
      係告訴人宋韋辰於97年7 月31日向臺灣高雄地方法院民事
      庭提起上開履行協議訴訟後所存入，且宋長祥於偵查中及
      民事一審事件均供稱：被告溫寶英借款都是拿現金給我等
      語（見偵卷第35頁、民事一審卷第88頁），是上開2 筆資
      金明細亦難認係基於借貸所為，或被告與原審同案被告宋
      長祥等2 人於97年10月16日申請最高限額抵押權設定時，
      彼等2 人間120 萬元之借貸往來明細，亦難為有利被告溫
      寶英認定之依據。
（六）被告又主張，宋長祥曾於代書事務所，當地政士助理林文
      連之面，拿14萬元給被告，以清償本案借款云云。然業為
      證人林文連所否認，渠證稱：「當天你們（即被告與宋長
      祥）都沒有領錢，在事務所現場，我沒有看到錢的部分，
      …被告買了一棟房屋，要信託登記給宋長祥，後來宋長祥
      要將房屋登記返還被告，我們受託處理的僅止於將該房屋
      移轉登記在被告名下」等語（見原審卷第42－43頁），證
      人林文連與被告不僅無嫌隙，被告更為其客戶，乃證人林
      文連之衣食父母，證人林文連於原審既具結作證以擔保其
      證言之真實性，所述當屬真實可採，其證言亦難為有利被
      告溫寶英認定之依據。
綜上所述，本案被告2 人間並無本件借貸之事實，被告溫寶英共
同使公務員登載不實之犯行，事證明確，應依法論罪科刑。
二、按抵押權係指對於債務人或第三人不移轉占有而供擔保之不
    動產，得就賣得價金受清償之權，最高限額抵押權雖與一般
    抵押權不同，即不以先有被擔保債權存在為必要，惟若彼此
    間自始自終均無債權債務存在，而當事人以他種目的逕向地
    政事務所為抵押權設定，仍非法之所許。是核被告溫寶英所
    為，係犯刑法第214 條使公務員登載不實罪。被告溫寶英與
    宋長祥間就上開犯行，有犯意聯絡及行為分擔，為共同正犯
    。
三、原審認被告罪證明確，因而適用刑法第28條、第214 條、第
    41條第1 項前段、刑法施行法第1 條之1 規定，並審酌被告
    溫寶英與宋長祥虛以借款為由，就系爭土地虛偽設定抵押權
    登記，使公務員將該不實事項登載於其職務上所掌之土地登
    記簿，損及地政機關管理土地登記之正確性，及債權人宋韋
    辰之權益，所為自屬非是，暨被告溫寶英所參與分擔之情節
    及其犯後態度等一切情狀，量處有期徒刑4 月，並諭知如易
    科罰金以1 千元折算1 日。其認事用法，核無不合，量刑亦
    屬允當。被告上訴意旨否認犯罪，指摘原判決不當，為無理
    由，應予駁回。
據上論斷，應依刑事訴訟法第368條，判決如主文。
本案經檢察官高碧霞到庭執行職務。
中    華    民    國  100     年    5     月    4     日
                  刑事第十一庭  審判長法  官  翁慶珍
                                      法  官  孫啟強
                                      法  官  石家禎
以上正本證明與原本無異。
不得上訴。
中    華    民    國   100    年    5     月    4     日
                                      書記官  黃月瞳
附錄本判決論罪科刑法條：
中華民國刑法第214條
明知為不實之事項，而使公務員登載於職務上所掌之公文書，足
以生損害於公眾或他人者，處3 年以下有期徒刑、拘役或5 百元
以下罰金。